最高法院刑事判決　　　　　　　　　　　　　　　　九十三年度台上字第七六五號
　　上　訴　人　甲○○
右上訴人因偽造文書等罪案件，不服台灣高等法院台中分院中華民國九十年七月五日
第二審更審判決（八十九年度上更(一)字第二四三號，起訴案號：台灣南投地方法院檢
察署八十五年度偵字第二七五二號），提起上訴，本院判決如左：
    主  文
原判決關於偽造私文書部分撤銷，發回台灣高等法院台中分院。
其他上訴駁回。
    理  由
一、撤銷發回部分：
本件原判決認定：上訴人甲○○自民國八十三年十月起至八十四年十一月間止，擔任
彰化縣芬園鄉○○村○○路二五六號磊昇股份有限公司（下稱磊昇公司）之業務員，
竟自八十四年六月起至八十四年十一月初某日止，利用招攬客戶銷售混凝土及收取公
司貨款之機會，先後侵占其業務上所收取共新台幣（下同）五十四萬六千四百二十一
元之貨款。嗣其為掩飾挪用貨款之事實，於其離職前為避免東窗事發起見，竟於八十
四年十月底至十一月初某日，分別於其以不詳方法取得之：發票人張文豐、付款人
台灣省合作金庫鳳山支庫、面額九萬零二百元，發票人沈榮烈、付款人亞太商業銀
行斗六分行、面額十三萬四千五百元，發票人吳銘章、付款人台灣省合作金庫中興
支庫、面額三十三萬九千三百元，發票人陳月春、付款人中國農民銀行斗六分行、
面額八萬一千四百元等支票（下稱本案支票）背面上，依序偽造客戶陳瑞榮、陳清鋒
、王清祥、何添來之署押，以為背書，並作為已收受貨款之憑據，持以繳回磊昇公司
，使該公司不知情之會計人員誤列為已收帳款，足以生損害於陳清鋒、何添來、王清
祥、陳瑞榮及磊昇公司。嗣上開支票因拒絕往來而不獲兌現，經磊昇公司負責人許天
陞聯繫前開客戶後，始獲知上情等情。因而撤銷第一審不當之科刑判決，就本部分改
判論處上訴人以行使偽造私文書，足以生損害於他人罪刑，固非無見。
惟查：證據雖已調查，而其內容未明瞭者，即與未經調查無異，如遽行判決，仍屬應
於審判期日調查之證據而未予調查。本件上訴人雖曾一度於原審上訴審調查時承認在
本案支票背面上之背書係其所為（見原審上訴字卷第四十八頁），但其於第一審、原
審上訴審及原審審理時，均一再否認其有在本案支票之背面上背書（見第一審卷第五
十二頁、第六十頁反面、第六十二頁反面；原審上訴字卷第四十七頁反面；原審上更
(一)卷第二十四頁、第一三五頁），且其於原審審理時並已供稱：本案支票背面上之背
書係劉及森所為（依原審上更(一)卷第一四一頁所附之台灣台中地方法院民事裁定影本
應係劉吉森之誤）等語（見原審上更(一)卷第一三五頁）。而依卷存本案支票影本（見
偵查卷第三十四頁至第三十七頁）背面上之何添來、王清祥、陳瑞榮背書，與上訴人
當庭所書寫同一文字之筆跡（見第一審卷第六十四頁；原審上更(一)卷第二十六頁、第
二十七頁），以肉眼又無法辨認是否相同，則本案支票背面之背書，除陳清鋒於偵查
中否認背書係伊所為外，原判決對於其餘三紙支票背面之陳瑞榮、王清祥、何添來背
書認定為上訴人所偽造，並未傳訊何添來、王清祥、陳瑞榮三人查明，亦未究明本案
支票是否確為發票人交付予上訴人或劉吉森，即採磊昇公司代表人許天陞之指述資為
判決基礎，自嫌速斷，本院前次發回要旨對此已予指摘，且磊昇公司於原審審理中亦
具狀請求傳喚本案支票之發票人及陳清鋒、何添來、王清祥、陳瑞榮，俾證明該等發
票人是否簽發本案支票交予陳清鋒、何添來、王清祥、陳瑞榮，及何添來、王清祥、
陳瑞榮有否將該等支票背書交上訴人轉交予磊昇公司（見原審上更(一)卷第二十九頁、
第三十頁），乃原審猶不予調查，復不於判決中敘明其理由，自有應於審判期日調查
之證據而未予調查及判決理由不備之違法。上訴意旨指摘原判決不當，非無理由，應
認原判決關於偽造私文書部分仍有撤銷發回更審之原因。又本件上訴人係於八十六年
十月二十四日收受第一審判決書，有送達證書附卷可證（見第一審卷第七十一頁），
而其卻至八十六年十一月五日始具狀向第二審提起上訴（見原審上訴字卷第四頁），
且上訴人之居所在第一審法院之所在地南投縣南投市，並無在途期間，故經發回法院
應注意其上訴有無逾期，附此敘明。
二、上訴駁回部分：
按刑事訴訟法第三百七十六條所列各罪之案件，經第二審判決者，不得上訴於第三審
法院，法有明文。又刑法上之牽連犯，係指行為者意念中祇欲犯某罪，而其實施犯罪
之方法，或其實施犯罪之結果，觸犯行為人目的行為以外之其他罪名而言。牽連犯之
數行為間，有無方法或結果行為與目的行為之牽連關係存在，並應參酌行為時客觀之
事實以為決定，亦即在客觀上認其方法或結果行為，與犯罪之目的行為，有不可分離
之直接密切關係始克成立。而侵占罪為即成犯，於持有人將持有他人之物變易為所有
之意思時，即行成立。本件原判決事實認定上訴人將業務上先後所收取客戶王清祥等
人之貨款予以侵占入己，為掩飾其挪用貨款之事實，才於本案支票背面偽造陳清鋒、
何添來、王清祥、陳瑞榮等人署押以為背書，繼而持以行使交付磊昇公司。因此上訴
人所犯之業務侵占罪於其易持有為所有時已經完成，與其嗣為圖掩飾而偽造私文書，
並無方法結果之關係，原判決因認上訴人所犯之偽造私文書罪應係另行起意，與其所
犯之業務侵占罪，犯意各別，行為互異，應予分論併罰（見原判決第六頁第十三行至
第十六行），並無違誤。且該業務侵占罪屬刑事訴訟法第三百七十六條第三款之案件
，依上開說明，既經第二審判決，自不得上訴於第三審法院。上訴人認其所犯業務侵
占罪，與所犯之偽造私文書罪間有牽連犯關係而一併提起上訴，顯非合法，應予駁回
。
據上論結，應依刑事訴訟法第三百九十七條、第四百零一條、第三百九十五條前段，
判決如主文。
中　　　華　　　民　　　國　　九十三　　年　　　二　　　月　　 十九 　　日
                              最高法院刑事第八庭
                                  審判長法官  陳　炳　煌
                                        法官  陳　世　雄
                                        法官  韓　金　秀
                                        法官  吳　信　銘
                                        法官  徐　文　亮
      右正本證明與原本無異
                                              書  記  官
中　　　華　　　民　　　國　　九十三　　年　　　二　　　月　　二十六　　日
                                                                        Ａ
